臺灣高等法院民事判決　　　　　　　　 94年度上易字第184號
上　訴　人　甲○○
訴訟代理人　王政盛
　　　　　　黃重鋼律師
　　　　　　林詠嵐律師
被　上訴人　乙○○
訴訟代理人　許麗紅律師
上列當事人間返還借款事件，上訴人對於中華民國94年1月24日
臺灣臺北地方法院93年度訴字第4567號第一審判決提起上訴，本
院於94年8月9日言詞辯論終結，判決如下：
    主  文
上訴駁回。
第二審訴訟費用由上訴人負擔。
    事實及理由
一、被上訴人起訴主張：伊女兒即訴外人陳姿君與上訴人原為夫
    妻關係，彼等係於民國（下同）93年2月24日結婚，於93年8
    月23日協議離婚。上訴人曾在與訴外人陳姿君交往尚未論及
    婚嫁時，以其購買臺北市○○區○○街600巷76弄143之2號
    房屋應付之第1次款（即簽約金）新臺幣（下同）300,000元
    無力繳付為由，向伊借貸，伊因覺不妥而未立即答應，上訴
    人則仍以其依約應於92年8月25日繳付之第1期款已逾期，倘
    不立即支付，已繳付予房屋仲介公司之70,000元斡旋金將遭
    沒收為由，苦苦哀求伊，致伊不得不於翌日即92年8月26日
    匯出300,000元至上訴人於臺北銀行莊敬分行第00000000000
    0帳戶內。迨同年9月4日，上訴人又以其應繳付之第3期款（
    第2次無應繳金額）已屆期而無力繳付為由，再次向伊借貸
    ，伊遂於92年9月4日委託訴外人即伊配偶陳許仁茲代為匯款
    300,000元至上訴人上揭帳戶內，詎上訴人於93年9月14日收
    訖伊催告於同年10月20日前返還前開借款後，否認有前開借
    款情事。縱認兩造間不成立消費借貸契約，伊既已交付上訴
    人600,000元屬實，而上訴人並無法證明其基於何法律關係
    而受領該款，則上訴人乃無法律上之原因，因而受有系爭款
    項之利益，致伊受有600,000元之損害，則應成立不當得利
    。且縱認系爭款項係由伊贈與，亦係以上訴人與訴外人陳姿
    君之婚姻關係存續為前提，即以上訴人與訴外人陳姿君無持
    續共同之婚姻生活為贈與系爭款項之解除條件。如今，上訴
    人與訴外人陳姿君已離婚，贈與之解除條件已成就，上訴人
    顯無繼續持有伊所匯600,000元款項之法律上原因，亦屬不
    當得利等情，爰依消費借貸、不當得利之法律關係，求為命
    上訴人應給付伊600,000元，及自起訴狀繕本送達翌日起至
    清償日止，按年息5%計算之利息之判決。原審為被上訴人全
    部勝訴之判決，上訴人不服，提起上訴，被上訴人並於本院
    聲明：上訴駁回。
二、上訴人則以：系爭款項係被上訴人基於伊與其女陳姿君欲訂
    定婚約所為之贈與，為陳姿君嫁妝之一部分，被上訴人之配
    偶陳許仁茲亦於結婚當日將1張400,000元之支票交付予陳姿
    君，計1,000,000元作為婚禮之嫁妝，兩造間就系爭款項並
    未成立消費借貸契約等語，資為抗辯，並於本院聲明：(一)原
    判決廢棄。(二)被上訴人在第一審之訴駁回。
三、被上訴人主張上訴人與被上訴人之女陳姿君於93年2月24日
    結婚，並於同年8月23日離婚。上訴人於92年8月間曾向訴外
    人楊維明購買臺北市○○區○○街600巷76弄143之2號房屋
    。而伊於92年8月26日及同年9月4日委由伊配偶陳許仁玆，
    分別將金額300,000元、300,000元匯至上訴人設於臺北銀行
    莊敬分行帳號000000000000號帳戶之事實，業據提出不動產
    買賣契約書、萬泰商業銀行苗栗分行匯款回條聯及聲明書等
    件為證 (見原審卷第10至19頁)，且為上訴人所不爭執，自
    堪信為真實。
四、被上訴人主張上訴人向伊為借款之意思表示，並經伊允諾而
    成立消費借貸契約，系爭600,000元之款項係基於消費借貸
    契約所為之匯款，伊依法催告上訴人後，自得本於消費借貸
    契約請求返還借款，如兩造間不成立消費借貸契約，則伊亦
    得依不當得利之法律關係，請求上訴人返還系爭款項等情，
    上訴人則以前揭情詞置辯。經查：
  (一)被上訴人於92年8月26日、同年9月4日各匯300,000元共600,
    000元予上訴人收受，業據提出萬泰商業銀行匯款憑條2紙在
    卷（原審卷第17、18頁）可考，上訴人亦不爭執於上開時、
    日收受600,000元之匯款。上訴人雖辯稱上開2筆匯款係被上
    訴人因其女與上訴人之婚約所為之贈與云云，惟查上訴人係
    於92年8月間向訴外人楊維明購買坐落台北市○○區○○街
    600巷76弄143之2號房屋，買賣雙方約定付款方式為第1次款
    300,000元、第2次無須繳款、第3次款300,000元，第1次款
    於92年8月25日支付、第3次款於92年9月4日付款，此有上訴
    人與訴外人楊維明於92年8月間所訂不動產買賣契約書（原
    審卷第10頁至第12頁）在卷佐證，足見上訴人繳付房屋價款
    之日期與被上訴人匯款日期相近。又被上訴人於92年8月26
    日匯入300,000元，復於92年9月4日委由其配偶陳許仁茲匯
    款300,000元予上訴人，上訴人兩次均於同日全數領出，此
    亦有上訴人於台北銀行莊敬分行帳號000000000000號之存摺
    交易明細（原審卷第58頁至第60頁）足憑，益見上訴人確係
    以被上訴人所匯上開款項支付房屋價款。被上訴人主張上訴
    人係為購屋而向其借款，尚堪採信。上訴人前開抗辯，自不
    足採。
  (二)上訴人又抗辯伊家長於92年7月間即至被上訴人家中提親，
    惟此為被上訴人所否認，上訴人始終未能舉證證明，亦委無
    足採。又上訴人與被上訴人之女陳姿君於93年1月24日訂婚
    、而於93年2月24日結婚，此有戶籍謄本（原審卷第33頁）
    附卷可考，則被上訴人匯款時間分別在訂婚日前4、5個月、
    在結婚日前5、6個月，上訴人與被上訴人之女既尚未決定訂
    婚、結婚，被上訴人豈有預先為餽贈之理？另上訴人之父王
    政盛為了籌辦上訴人之婚禮，即於92年12月5日自高雄市第
    三信用合作社匯200,000元入陳姿君在中國信託銀行忠孝分
    行000000000000號帳戶內，復於93年1月19日自該帳戶提出
    300,000元，此有王政盛在高雄市第三信用合作社匯款申請
    書及存款存摺交易明細（原審卷第36頁、第37頁正、背面）
    可考，縱如上訴人所述係為辦理婚禮所為之支出屬實，足見
    上訴人籌劃婚禮之進行係在92年12月至93年1月間，此與上
    述訂婚、結婚日期甚近，乃事理之常，則被上訴人於距結婚
    前約半年之上開2次匯款自難謂為亦屬婚約之贈與。
  (三)證人李欣茹證稱：「我與陳姿君是專科的同學，她結婚時我
    有參加，我是伴娘，她的父、母我都認識，結婚當天我沒看
    到陳姿君母親至新人房拿400,000元之支票給她，當時也沒
    談到先前已給600,000元之事，婚禮當天我是伴娘，都陪在
    新娘旁邊，我全程陪她，除了上廁所時間約2分鐘．．．上
    訴人母親進來時我知道，但陳姿君母親並未進來．．．」（
    本院卷第55頁）；另一證人鄭亦蓉亦證以：「我也是陳姿君
    結婚當天的伴娘，當天我全程陪同新娘，當天沒有與李欣茹
    一起離開過新娘，陳姿君母親沒有在當天交付400,000元之
    支票，也沒有談到嫁妝或買房子的事，當天新娘母親沒有到
    新人房找我們，下午也沒有人到新人房找新娘」（本院卷第
    55頁、第56頁），2位證人證言，互核相符，信屬實在。況
    上訴人抗辯系爭600,000元之匯款，連同面額400,000元之支
    票計1,000,000元為婚約之贈與，作為陳姿君與其婚禮之嫁
    妝，惟其抗辯核與證人李欣茹、鄭亦蓉之前開證述不符，自
    難率予採信。查嫁妝為女子結婚時，陪嫁的東西，依民間習
    俗，應歸女方所有，縱使被上訴人所匯600,000元係嫁妝，
    其贈與對象乃被上訴人之女陳姿君，並非上訴人，然購買房
    屋時係以上訴人名義購買，為兩造所不爭執，並有不動產買
    賣契約書附卷可考，亦與民間習俗不符，足見上訴人所辯，
    均不足取，被上訴人主張系爭匯款為借款，至堪採信。本件
    事證已臻明確，上訴人聲請傳訊證人即上訴人父母王政盛、
    王楊八娥、媒人王秋梅、黃龍輝、被上訴人之配偶許仁茲，
    即核無必要，附此敘明。
  (四)按借用人應於約定期限內，返還與借用物種類、品質、數量
    相同之物，未定返還期限者，借用人得隨時返還，貸與人亦
    得定1個月以上之相當期限，催告返還；又給付無確定期限
    者，債務人於債權人得請求給付時，經其催告而未為給付，
    自受催告時起，負遲延責任，前項催告定有期限者，債務人
    自期限屆滿時起負遲延責任。又遲延之債務，以支付金錢為
    標的者，債權人得請求依法定利率計算之遲延利息；應付利
    息之債務，其利率未經約定，亦無法律可據者，週年利率為
    5%，民法第478條、第229條第2項、第3項、第233條第1項、
    第203條分別定有明文。而金錢債權即無約定利息，而於債
    務人清償遲延時，債權人亦得請求遲延利息（最高法院18年
    上字第433號判例可資參照）。查兩造間係消費借貸契約，
    並未約定返還期限，被上訴人曾於93年9月13日，以台北郵
    局第39支局第1226號存證信函（原審卷第22、23頁）通知上
    訴人應於93年10月20日還款，而上訴人於93年9月11日收受
    該存證信函，此亦有掛號郵件收件回執（原審卷第24頁）附
    卷可考，經核與民法第478條規定催告1個月以上之相當期限
    相符，應認被上訴人已對上訴人為合法之催告，上開借款債
    務已屆清償期。
五、綜上所述，被上訴人本於消費借貸之法律關係，請求上訴人
    給付600,000元及自起訴狀繕本送達翌日（即93年11月11日
    ）起至清償日止，按年息5%計算之利息，為有理由，自應准
    許，原審判命上訴人如數給付上開本息，核無不合，上訴意
    旨，指摘原判決不當求予廢棄改判，為無理由，應予駁回。
六、兩造其餘攻擊防禦方法及其他未經援用之證據，經斟酌尚無
    礙於本院前述之認定，無一一論究之必要。
七、據上論結，本件上訴為無理由，判決如主文。
中　　華　　民　　國　　94　　年　　8 　　月　　30　　日
　　　　　　　　　民事第16庭審判長法　官  黃騰耀
　　　　　　　　　　　　　　      法　官  郭松濤
　　　　　　　　　　　　　　      法　官  許文章
正本係照原本作成。
不得上訴。
中　　華　　民　　國　　94　　年　　8 　　月　　31　　日
　　　　　　　　　　　　　　　　　書記官  陳明俐
